【裁判字號】    88,訴,522
【裁判日期】    890420
【裁判案由】    
【裁判全文】
臺灣基隆地方法院刑事判決                          八十八年度訴字第五二二號
    公  訴  人  臺灣基隆地方法院檢察署檢察官
    被      告  丙○○
    選任辯護人  鄧國璽律師
    被      告  乙○○
    選任辯護人  游蕙菁律師
右列被告等因違反山坡地保育利用條例等案件，經檢察官提起公訴 (八十八年度偵字
第五八三號)，本院判決如左：
    主      文
乙○○共同在公有山坡地內未經同意擅自占用並設置墳墓用地，致生水土流失未遂，
處有期徒刑肆月，緩刑貳年。
丙○○共同在公有山坡地內未經同意擅自占用並設置墳墓用地，致生水土流失未遂，
處有期徒刑肆月，緩刑貳年。
如附圖所示Ａ部分之墓園（面積壹佰參拾玖平方公尺）之工作物沒收。
    事      實
一、丙○○為母喪安葬事宜於民國八十八年四月初委託經營大福禮儀造墓公司之負責
    人乙○○代為造墳，並於八十八年四月九日經由乙○○之介紹而選定坐落基隆市
    仁愛區○○段九二－一三五地號之土地準備興建墳墓，丙○○、乙○○均明知上
    開地號之土地係屬中華民國所有之土地，而上開公有之土地業經行政院核定及台
    灣省政府公告劃定為山坡地範圍，同時亦屬森林法所規範之保安林地。詎丙○○
    竟意圖為自己不法之利益，於八十八年五月九日尚未取得該土地之合法使用權前
    即未經同意擅自占用上開地號土地上如附圖Ａ部分所示之山坡地，並除草整地將
    其母之棺木葬入，並於同年六月八日以新台幣（下同）六十二萬元代價，僱請與
    之有犯意聯絡之乙○○續於附圖Ａ部分之山坡地上建造墳墓，面積合計為一百三
    十九平方公尺，幸尚未致生水土流失。嗣於同年八月九日十一時二十分許乙○○
    僱用不知情之工人林清益、楊陳美貴於上開地號土地上築造新墳時，為基隆市政
    府建設局農林課人員當場查獲。
二案經基隆市警察局第一分局報請台灣基隆地方法院檢察署檢察官偵辦起訴。
    理      由
一、前揭犯罪事實，業據被告乙○○於本院審理時坦承不諱，訊之被告丙○○固不否
    認於前揭時地占用上開地號土地作為其母墳墓用地之事實，惟矢口否認有上開犯
    行，辯稱：伊不知該地為公有山坡地，以為是公墓地，乃委託乙○○代為向公墓
    管理所購地，伊不知乙○○尚未購得該地，故將其母之棺木葬入云云。惟查查被
    告丙○○、乙○○先後於基隆市○○區○○段九二－一三五地號附圖所示Ａ部分
    之國有土地上除草整地興建墳墓，面積達一百三十九平方公尺等情，業據本院至
    現場勘驗屬實，並經基隆市信義區地政事務所至現場測量明確，有該勘驗筆錄、
    土地複丈成果圖、土地登記簿謄本各一紙及現場照片十一紙在卷可稽，且前開地
    號土地係經臺灣省政府公告核定之屬於水土保持法所稱之山坡地及森林法所規範
    之保安林地，亦有臺灣省政府於民國（下同）八十六年十月八日以八六府農水字
    第一六八八六七號公告暨所附臺灣省山坡地範圍地段明細表（訂正後）、基隆市
    政府八十八年十月十八日八八基府建農字第Ｏ九七九七四號函各一紙可參。被告
    丙○○雖辯稱伊不知該地為山坡地及保安林地，且伊委託被告乙○○購地建墳，
    乙○○並未告知未購得該地云云。然查，被告乙○○曾向南榮公墓管理所職員賴
    清和表示欲購買上開土地作為墓地使用，但經賴清和至現場查看後，告知該地為
    林地不得作為墓地使用，而未購得該地使用，被告乙○○即將上開實情告知被告
    丙○○，但丙○○未表示作罷，故其仍繼續僱傭工人建墳之事實，迭據共犯被告
    乙○○於偵查、本院調查審理中供陳明確，並經證人賴清和證稱：乙○○確實曾
    向伊詢問承租該地建墳之事宜，經伊至現場查看後，已口頭告知該地非公墓管理
    所管理之墓地，而是林地，故不能承租等語明確，足見被告乙○○之供述應堪採
    信。且證人賴清和、甲○○均一致證稱，向南榮公墓火葬場管理所申請承租墓地
    ，於程序上須先提出身分證、死亡證明等文件申請，經允許後，須取得埋火葬許
    可證及墓基使用等證件並繳納一定之費用後，始可於該墓區內建墳使用，管理所
    內並無先埋葬再辦理申請承租墓地之慣例等語。而被告丙○○亦不否認，被告乙
    ○○究竟有無受託購得該地之使用權其並不知悉，且並未取得該地之埋火葬許可
    證等證明文件。則被告丙○○既以六十二萬元之高額代價委託被告乙○○覓地造
    墳，豈會對於究竟有無取得該地之合法使用權毫不關心？又若已繳費並取得該地
    之合法承租權利，何以竟未取得任何承租權利之證明文件？顯見被告丙○○辯稱
    伊不知乙○○尚未購得該地之使用權云云，實與常情有違，殊難採信。再者，本
    院洽請國立海洋大學河海工程學系鑑定結果認定：「本地段之山坡在不受人為施
    工干擾情況下，應無致生水土流失之虞，現場勘驗顯示，被告所興築之墓穴係開
    挖岩壁而成，因此墓穴本身位置並無導致土壤坍方之嫌，被告所為並無造成明顯
    水土流失之情形」，有該校八十九年一月十三日八八海河字第九一三一號函附卷
    足憑，綜上所述，本件事證明確，被告渠二人犯行堪以認定，應予依法論科。
二、核被告丙○○、乙○○所為，係觸犯水土保持法第三十二條第四項、第一項之在
    公有山坡地未經同意擅自占用並設置墳墓用地，未致生水土流失之未遂罪。公訴
    意旨認被告係犯水土保持法第三十二條第一項之罪，尚有未洽，惟其基本社會事
    實同一，本院自應予審理，並變更其起訴法條。另被告二人所為，雖亦合於刑法
    第三百二十條第二項之竊佔罪及森林法第五十一條第三項、第一項之於他人保安
    林內擅自設置工作物罪，惟因水土保持法第三十二條第四項、第一項係前揭法條
    之特別法，依特別法優於普通法之法律競合關係應逕論以水土保持法第三十二條
    第四項、第一項之罪。又公訴人就被告二人所犯森林法第五十一條第三項、第一
    項於他人保安林內擅自設置工作物罪部分雖未據起訴，然本院認有實質上一罪之
    關係，基於審判不可分原則，自得一併予以審究，附此敘明。被告二人間具有犯
    意聯絡及行為分擔，為共同正犯。被告乙○○利用不知情之工人興建墳墓，為間
    接正犯。被告等已著手於犯罪行為之實施，而未致水土流失，為未遂犯，應依刑
    法第二十六條前段之規定減輕其刑。爰審酌被告犯罪之動機、目的、手段、品行
    、智識程度、所生之損害等一切情狀，分別量處如主文所示之刑，以資懲儆。末
    查，被告二人前未曾受有期徒刑以上刑之宣告，有臺灣基隆地方法院檢察署刑案
    資料查註紀錄表乙紙附卷可稽，其因不諳律法，一時失慮致罹刑章，屬偶發犯罪
    ，其經此教訓當知所戒惕，信無再犯之虞，本院認對其所宣告之有期徒刑以暫不
    執行為適當，爰併予宣告緩刑二年，以勵自新。另被告丙○○所興建如附圖Ａ所
    示之墓園（面積一三九平方公尺），為被告丙○○所有，應依水土保持法第三十
    二條第五項予以宣告沒收。
三、又公訴意旨以被告二人佔用上開土地興建墳墓之行為另涉犯有山坡地保育利用條
    例第三十四條第一項之罪。經查被告渠等所佔用之上開地號土地，雖亦經行政院
    核定公告為山坡地，惟依山坡地保育利用條例第三條之定義，該條例所謂之「山
    坡地」，係指「國有林事業區、試驗用林地及保安林地以外，經省（市）主管機
    關參照自然形勢、行政區域或保育、利用之需要，就合於左列情形之一者劃定範
    圍，報請行政院核定公告之公、私有土地：一、標高在一百公尺以上者。二、標
    高未滿一百公尺，而其平均坡度在百分之五以上者」。則為山坡地保育利用條例
    所稱之「山坡地」，並不包括國有林事業區、試驗用林地及保安林地，依上開條
    文文義觀之，應至為明確，查其當初立法意旨，應係考量上開「國有林事業區、
    試驗用林地及保安林地」，均有森林法足以規範，故無庸於山坡地保育利用條例
    中重加規定。而上開地號土地既已公告為保安林地，即非山坡地保育利用條例所
    稱山坡地，應無違反山坡地保育利用條例之問題，公訴人認被告另涉有山坡地保
    育利用條例第三十四條第一項之罪即有未合。此外復查無其他證據證明被告確有
    公訴人所指此部之犯行，原應為無罪之諭知，惟公訴人以之與前開論罪科刑部分
    為實質上一罪之關係，故不另為無罪判決之諭知，附此敘明。
據上論斷，應依刑事訴訟法第二百九十九條第一項前段、第三百條，水土保持法第三
十二條第四項、第一項、第五項，刑法第十一條、第二十八條、第二十六條、第七十
四條第一款判決如主文。
本案經檢察官林禎森到庭執行職務。
中      華      民      國      八十九      年     四     月    二十    日
                                台灣基隆地方法院刑事第三庭
                                        法  官  汪  梅  芬
右正本證明與原本無異。
對於本件判決如有不服，應於收受送達後十日內，向本院提出上訴書狀，上訴於臺灣
高等法院，並按他造當事人之人數附具繕本。
                                        書記官  陳  一  素
中      華      民      國      八十九      年     四     月   二十五   日
附錄法條
水土保持法第三十二條第一項、第四項
在公有或私人山坡地或國、公有林區或他人私有林區內未經同意自墾殖、占用或從
事第八條第一項第二款至第五款之開發、經營或使用，致生水土流失或毀損水土保持
之處理與維護設施者，處六月以上五年以下有期徒刑，得併科新臺幣六十萬元以下罰
金。但其情節輕微，顯可憫恕者，得減輕或免除其刑。
第一項未遂犯罰之。


司法院資訊處製作；財團法人民間司法改革基金會備份。
